【裁判字號】    89,簡上,525
【裁判日期】    891110
【裁判案由】    確認債權不存在等
【裁判全文】
臺灣臺北地方法院民事判決  八十九年度簡上字第五二五號
    上  訴  人  偉強股份有限公司
    法定代理人  乙○○○
    訴訟代理人  丁○○
    被上訴人    丙○○○
右當事人間請求不當得利事件，上訴人對於中華民國八十九年六月二十七日本院臺北
簡易庭八十七年度北簡更字第二號第一審判決提起上訴，本院判決如左：
        主      文
上訴駁回。
第二審訴訟費用由上訴人負擔。
        事      實
甲、上訴人方面：
  一、聲明：
      （一）原判決廢棄。
      （二）被上訴人應給付上訴人新臺幣（下同）二千二百八十元，及八十九年十
            月二十四日民事辯論要旨Ｂ狀繕本送達被上訴人翌日（即八十九年十月
            二十八日）起至清償日，按週年利率百分之五計算之利息。
      （三）被上訴人應給付上訴人三萬一千七百六十一元，及本件反訴起訴狀繕本
            送達被上訴人翌日（即八十三年八月十八日）起至清償日止，按週年利
            率百分之五計算。
      （四）被上訴人應給付被上訴人四萬七千三百五十七元，及自八十二年四月三
            十日起至清償日止，按週年利率百分之五計算之利息。
      （五）被上訴人應給付上訴人五千五百五十元，及自本件反訴起訴狀繕本送達
            被上訴人翌日（即八十三年十月十九日）起至清償日止，按週年利率百
            分之五計算之利息。
  二、陳述：除與原審判決書所載者相同茲予引用外，補稱：
      （一）關於前揭聲明第二項部分：
        １、此部分反訴之訴訟標的金額原為二萬零七十五元，惟因臺灣高等法院臺
            南分院以八十八年度抗更(二)字第五號民事裁定確定臺灣嘉義地方法院七
            十三年度訴字第五三八號、臺灣高等法院臺南分院七十三年度上字第一
            四六八號、最高法院七十四年度台上字第七五二號、臺灣高等法院臺南
            分院七十四年度更(一)字第一０四號、最高法院七十五年度台抗字第六六
            號、臺灣高等法院臺南分院七十五年度上更(二)字第三七號、最高法院七
            十六年度台上字第一二一０號、臺灣高等法院臺南分院七十六年度重上
            更(三)字第十三號、最高法院七十八年度台上字第一四一九號、臺灣高等
            法院臺南分院七十八年度重上更(四)字第一八號、最高法院八十一年度台
            上字第八一０號之訴訟費用為被上訴人應給付上訴人七千三百七十九元
            ，爰減縮此部分之聲明金額為二千二百八十元（即七千三百七十九元乘
            以百分之五，再乘以六又三百六十五分之六十九（自八十三年八月十八
            日起，至八十九年十月二十七日止之計息期間）。
        ２、依民法第一百七十九條、民法第二百三十三條、第二百二十九條第二項
            、第二百零三條之規定請求。
        ３、按「民法第一百七十九條規定不當得利，凡無法律上原因，而一方受利
            益致他方受損害，即可成立，至損益之內容是否相同，及受益人對於受
            損人有無侵權行為可以不問（最高法院六十五年度台再字第一三八號判
            例要旨參照），因前揭訴訟費用之確定經多次裁定，無法確定，迄今始
            確定，爰請求應付之利息。
      （二）關於前揭聲明第三、四項部分：
        １、上訴人催告被上訴人返還超額假執行及假扣押本金加計利息，可資為請
            求之依據乃民法第一百七十九條、第一百八十四條、第一百八十五條、
            民事訴訟法第三百九十五條第二項、民事訴訟法第三百九十二條，上訴
            人於臺灣雲林地方法院未曾依民法第一百七十九條規定之法律關係為請
            求，於本件僅以民法第一百七十九條不當得利之法律關係為請求，並無
            一事不再理之問題。
        ２、前揭聲明第三項部分：上訴人於最高法院八十一年度台上字第八一０號
            獲勝訴，自得請求被上訴人以假執行及假扣押侵害上訴人之現金，至損
            益內容是否相同，及受益人對於受損人有無侵權行為，可以不問。鈞院
            七十八年度執洪字第九九八號案扣押上訴人八萬七千四百五十元範圍內
            之案款，嗣上訴人以三萬九千元為擔保，假扣押該假執行之案款，從而
            上訴人自得請求該案款自七十八年二月十五日起至八十二年十二月十一
            日止法定利息二萬一千零七十五元，及假扣押擔保金三萬九千元部分，
            自七十八年二月二十二日起至八十三年八月十八日止之法定利息一萬零
            六百八十六元。
        ３、前揭聲明第四項部分：上訴人於最高法院八十一年度台上字第八一０號
            獲勝訴，則被上訴人敗訴部分之鈞院七十四年度執全字第一八一一號假
            扣押案款一萬零八百三十三元、八十年度執全字第一三六五號假扣押案
            款七萬八千九百五十六元、一萬四千元部分，上訴人受有法定利息之損
            失，分別為二萬一千五百六十三元（自七十四年六月十四日起至七十八
            年四月二十日止，按週年利率百分之五計算）、二萬五千三百九十八點
            八元（自七十五年九月二十四日起至八十一年十二月二十八日止，按週
            年利率百分之五計算）、四百五十四元五角（自八十一年九月三日起至
            八十二年四月二十九日止，按週年利率百分之五計算）。
      （三）關於前揭聲明第五項部分：被上訴人濫行提起鈞院八十年度訴字第一六
            二五號請求返還不當得利訴訟事件，經鈞院駁回其訴訟，且為臺灣高等
            法院以八十一年度上字第四六二號判決確定，並命上訴人負擔訴訟費用
            ，致上訴人支出不必要之訴訟費用五千五百五十元，乃依民法第一百七
            十九條之規定請求返還。
  三、證據：援用原審之立證方法，並提出臺灣高等法院臺南分院八十八年度抗更(二)
            字第五號民事裁定乙份、上訴人八十九年十月十九日函乙份等件為證。
乙、被上訴人方面：
  被上訴人未於言詞辯論期日到場，據其於準備程序所提出書狀之聲明及陳述：
  一、聲明：駁回上訴。
  二、陳述：除與原審判決書所載者相同茲予引用外，補稱：
      （一）不同意上訴人於八十三年八月十八日提出追加金額，被上訴人於原審即
            當場表示反對，並於八十三年八月二十四日以書狀表示不同意。
      （二）確定訴訟費用額之第一審專屬臺灣嘉義地方法院管轄，上訴人提起本訴
            ，於法不合。
      （三）前揭鈞院七十八年度民執洪字第九九八號強制執行事件之案款八萬七千
            四百五十一元，被上訴人及訴外人並未因假執行而受該項給付，有鈞院
            七十八年三月三日函：「本七八民執洪字第九九八號損害賠償強制執行
            案件，尚未發收取命令，是該扣押之分配款仍屬偉強公司所有，不能同
            意扣押」可證。至於鈞院七十四年度民執全字第一八一一號係被上訴人
            與訴外人蔡金貴對上訴人得領取之款項實施假扣押，並非假執行，自難
            認上訴人受有損害，被上訴人受有利益。
      （四）至於上訴人主張之十一萬零八百三十三元、七萬八千九百五十六元、一
            萬四千元之利息部分，雖經法院判決結果認被上訴人聲請假扣押之金額
            超過其勝訴確定之金額，惟業經臺灣雲林地方法院判決認未侵權行為。
            且被上訴人等之假扣押行為，為依法律規定保全債權之行為，並未獲有
            任何利益。
      （五）關於鈞院八十年度訴字第一六二五號不當得利事件之訴訟費用，係訴外
            人蔡金貴之繼承人甲○○、王冠智所聲請確定訴訟費用額，與被上訴人
            無關。
  三、證據：援用原審之立證方法。
丙、本院依職權調閱本院八十三年度北簡民字第四三五六號、八十四年度簡上字第一
    八七號、八十四年度簡抗字第一四號、八十三年度全字第二七九０號案卷。
        理      由
一、程序方面：
（一）本件被上訴人，未於言詞辯論期日到場，核無民事訴訟法第三百八十六條所列
      各款之情形，爰依上訴人聲請，由其一造辯論而為判決。
（二）按「訴狀送達後，原告不得將原訴變更或追加他訴。但有下列各款情形之一者
      ，不在此限：一、被告同意者。二、請求之基礎事實同一者。三、擴張或減縮
      應受判決事項之聲明者。四、因情事變更而以他項聲明代最初之聲明者。五、
      該訴訟標的對於數人必須合一確定時，追加其原非當事人之人為當事人者。六
      、訴訟進行中，於某法律關係之成立與否有爭執，而其裁判應以該法律關係為
      據，並求對於被告確定其法律關係之判決者。七、不甚礙被告之防禦及訴訟之
      終結者。」民事訴訟法第二百五十五條第一項明文規定。又「法院因第二百五
      十五條第一項但書規定，而許訴之變更或追加，或以訴為非變更或無追加之裁
      判，不得聲明不服。」同法第二百十五條第一項明文規定。被上訴人抗辯上訴
      人於八十三年七月二十九日其係本於不當得利之法律關係提起反訴之訴之聲明
      為：「一、被上訴人應連帶給付上訴人新臺幣（下同）二萬零七十五元及自本
      狀繕本送達翌日起至清償日止，按週年利率百分之五計算之利息。」、「二、
      被上訴人應連帶給付上訴人七千一百四十九元三角，及自本繕本送達翌日起至
      清償日止，按週年利率百分之五計算之利息。」、「三、被上訴人應連帶給付
      上訴人五萬二千四百十七元五角，及自八十一年十月六日起至清償日止，按週
      年利率百分之五計算之利息。」，嗣於八十三年八月十八日之訴之聲明變更為
      ：「一、被上訴人應連帶給付上訴人二萬零七十五元及自本狀繕本送達翌日起
      至清償日止，按週年利率百分之五計算之利息。」、「二、被上訴人應連帶給
      付上訴人三萬一千七百六十一元，及自本繕本送達翌日起至清償日止，按週年
      利率百分之五計算之利息。」、「三、被上訴人應連帶給付上訴人四萬七千三
      百五十七元，及自八十一年十月六日起至清償日止，按週年利率百分之五計算
      之利息。」、「四、被上訴人應連帶給付上訴人五千三百九十六元，及自本繕
      本送達翌日起至清償日止，按週年利率百分之五計算之利息。」，其中八十三
      年八月十八日之聲明第二、三項係不變更訴訟標的而擴張及減縮請求之金額，
      至於第四項係主張被上訴人濫行起訴，致其負擔訴訟費用，而該項聲明之請求
      事實與第三項同因最高法院八十一年度台上字第八一０號民事判決所生，基礎
      之事實相同，且無礙於被上訴人之攻擊防禦及本件訴訟之終結，是原審准許上
      訴人為上揭之訴之變更，於法並無不合，又依民事訴訟法第二百五十八條第一
      項之規定，對於原審准許上揭訴之變更，不得聲明不服，被上訴人抗辯上揭訴
      之變更不合云云，自屬無據。
（三）前揭第四項之聲明，上訴人於提起反訴時，主張以不當得利返還請求權為先位
      之訴，另以侵權行為損害賠償請求權為備位之訴，嗣於本件發回原審更為審理
      時，上訴人於八十七年五月十九日，以民事辯論要旨狀，為訴之變更為以民法
      第一百八十四條、第一百八十五條之請求權為先位之訴，不當得利返還請求權
      為備位之訴，其後於八十九年六月十三日復以民事辯論要旨(三)狀減縮為僅以返
      還不當得利請求權為訴訟標的，上訴人之此部分訴之變更，依前揭說明，原審
      准許予變更，於法有據，併此敘明。
（四）又法院管轄權之認定，係依原告所起訴之事實為之，本件上訴人所提起反訴之
      第一項聲明，係依返還不當得利請求權，則自應依該起訴事實認定其管轄權，
      至於該項聲明涉及前揭確定訴訟費用額之裁定部分，此僅為上訴人之反訴有無
      理由問題，是被上訴人抗辯系爭第一項聲明應屬前揭確定訴訟費用額，應由臺
      灣嘉義地方法院管轄云云，自屬誤會。
（五）上訴人於八十九年十月二十四日民事辯論要旨Ｂ狀將第一項之聲明：「被上訴
      人應連帶給付上訴人二萬零七十五元及自本狀繕本送達翌日起至清償日止，按
      週年利率百分之五計算之利息。」，減縮為：「被上訴人應給付上訴人二千二
      百八十元，及八十九年十月二十四日民事辯論要旨Ｂ狀繕本送達被上訴人翌日
      （即八十九年十月二十八日）起至清償日，按週年利率百分之五計算之利息。
      」，依民事訴訟法第二百五十五條第一項但書第三款之規定，於法亦無不合。
二、本件上訴人提起反訴主張：其有（一）依因臺灣高等法院臺南分院以八十八年度
    抗更(二)字第五號民事裁定確定臺灣嘉義地方法院七十三年度訴字第五三八號、臺
    灣高等法院臺南分院七十三年度上字第一四六八號、最高法院七十四年度台上字
    第七五二號、臺灣高等法院臺南分院七十四年度更(一)字第一０四號、最高法院七
    十五年度台抗字第六六號、臺灣高等法院臺南分院七十五年度上更(二)字第三七號
    、最高法院七十六年度台上字第一二一０號、臺灣高等法院臺南分院七十六年度
    重上更(三)字第十三號、最高法院七十八年度台上字第一四一九號、臺灣高等法院
    臺南分院七十八年度重上更(四)字第一八號、最高法院八十一年度台上字第八一０
    號之訴訟費用為被上訴人應給付上訴人七千三百七十九元，是被上訴人應給付該
    金額自八十三年八月十八日起，至八十九年十月二十七日按週年利率百分之五計
    算之利息；（二）被上訴人依據臺灣高等法院臺南分院之民事判決，聲請鈞院以
    七十八年度執洪字第九九八號案扣押上訴人八萬七千四百五十元之案款，上訴人
    爰以三萬九千元為擔保，假扣押該假執行之案款，嗣上訴人獲得最高法院八十一
    年度台上字第八一０號勝訴判決，從而上訴人自得請求該八萬七千四百五十元之
    案款自七十八年二月十五日起至八十二年十二月十一日止法定利息二萬一千零七
    十五元，及假扣押擔保金三萬九千元部分，自七十八年二月二十二日起至八十三
    年八月十八日止之法定利息一萬零六百八十六元；（三）上訴人獲第八一０號勝
    訴判決，則該判決中被上訴人敗訴部分，被上訴人前聲請鈞院以七十四年度執全
    字第一八一一號假扣押案款一萬零八百三十三元、八十年度執全字第一三六五號
    假扣押案款七萬八千九百五十六元、一萬四千元部分，上訴人受有法定利息之損
    失，分別為二萬一千五百六十三元（自七十四年六月十四日起至七十八年四月二
    十日止，按週年利率百分之五計算）、二萬五千三百九十八點八元（自七十五年
    九月二十四日起至八十一年十二月二十八日止，按週年利率百分之五計算）、四
    百五十四元五角（自八十一年九月三日起至八十二年四月二十九日止，按週年利
    率百分之五計算）；（四）被上訴人濫行提起鈞院八十年度訴字第一六二五號請
    求返還不當得利訴訟事件，經鈞院駁回其訴訟，且為臺灣高等法院以八十一年度
    上字第四六二號判決確定，並命上訴人負擔訴訟費用，致上訴人支出不必要之訴
    訟費用五千五百五十元等損害；爰依民法第一百七十九條之規定請求判命被上訴
    人給付如前揭聲明所示第二、三、四、五項。被上訴人則以伊未受有任何上訴人
    主張之利益，且前揭聲明之爭執或經上訴人向臺灣板橋地方法院提起損害賠償之
    訴，經該法院以八十二年度簡上字第一三四號民事判決駁回確定，是上訴人之請
    求與不當得利返還請求權之要件不符；或臺灣高等法院八十一年度上字第四六二
    號之當事人為訴外人蔡金貴與上訴人間之訴訟程序所生之費用，與伊無關等語資
    為抗辯。
三、按「無法律上之原因而受利益，致他人受損害者，應返還其利益。雖有法律上之
    原因，而其後已不存在者，亦同。」民法第一百七十九條定有明文。次按「凡無
    法律上原因而因他人之給付受利益，致他人受損害者，應負歸還其利益之義務。
    」（最高法院十八年度上字第一一九二號判例意旨參照）、「民法第一百七十九
    條規定之不當得利，凡無法律上之原因，而一方受利益，致他方受損害，即可成
    立，至損益之內容是否相同，及受益人對於受損人有無侵權行為，可以不問。」
    （最高法院六十五年度台再字第一三八號判例意旨參照）是「民法第一百七十九
    條載：『無法律上之原因而受利益致他人受損害者，應返還其利益。』是利益之
    返還，必須具備此方受利益及他方受損害之條件，若謂此方受利益即應視為他方
    受損害，則條文即無雙方並舉之必要。」（最高法院四十六年度台上字第一０八
    一號判決意旨參照）。再者，不當得利之類型，可分為二種，一為因給付而受利
    益，一為因給付外事由而受利益，前者，須因請求權人有意識地，基於一定目的
    而增加他人財產，如取得財產、占有或登記、債務消滅、勞務或物之使用、無因
    之債務拘束或債務承認；後者，須因侵害他人權益而受益；是均須因財產積極增
    加而受利益者，始屬於民法第一百七十九條所規定之不當得利要件之「利益」。
    查：
（一）本件上訴人主張被上訴人受有不當得利之事實為：（一）被上訴人就臺灣高等
      法院臺南分院八十八年度抗更(二)字第五號民事裁定確定之訴訟費用七千三百七
      十九元部分，自八十三年八月十八日起至八十九年十月二十七日止，按百分之
      五計算之利息，合計二千二百八十元；（二）因上訴人聲請本院實施假執行，
      經本院以七十八年度執洪字第九九八號假執行之案款八萬七千四百五十元，經
      上訴人提供擔保金三萬九千元以假扣押禁止被上訴人領取該案款，致上訴人未
      能領取該案款及上揭擔保金之按週年利率百分之五計算之利息，合計三萬一千
      七百六十一元；（三）因被上訴人聲請本院實施強制執行所扣押案款中，其本
      案嗣後有部分敗訴確定，該敗訴部分之扣押案款，按百分之五計算之利息，合
      計四萬七千三百五十七元，（四）經法院判決由上訴人負擔之被上訴人濫行起
      訴之訴訟費用五千五百五十元等項；惟上訴人之上揭損害，依上訴人之主張均
      係被上訴人應負擔之利息債務即屬消極財產之減少，均非積極使被上訴人之財
      產增加，與民法第一百七十九條規定之「受利益」之要件不符。如上說明，被
      上訴人之財產既未因上訴人主張之事實而增加，自難認受有利益。
（二）又上訴人主張被上訴人與訴外人蔡金貴共同聲請假扣押其於另案強制執行應分
      配餘款五十一萬三千七百八十九元，惟渠等嗣後僅獲金額為三十二萬三千七百
      三十四元之本案判決其受有未能領取其勝訴部分之法定利息之損害云云，查被
      上訴人及訴外人蔡金貴聲請之本院七十四年度民執全乙字第一八一一號假扣押
      強制執行之假扣押裁定，未經抗告法院撤銷，亦未據上訴人本於民事訴訟法第
      五百二十九條第二項規定聲請撤銷，復無債權人聲請撤銷之情形，為兩造所不
      爭執，是該假扣押之本案雖經法院判決確定結果，假扣押之金額超過其勝訴之
      金額，惟依最高法院六十七年度台上字第一四０七號判例要旨：民事訴訟法第
      五百三十一條：「假扣押裁定因自始不當而撤銷，或因第五百二十九條第二項
      及第五百三十條第三項之規定而撤銷者，債權人應賠償債務人因假扣押或供擔
      保所受之損害。」所謂假扣押裁定因自始不當而撤銷，係指對於假扣押裁定抗
      告，經抗告法院依命假扣押時客觀存在之情形，認為不應為此裁定而撤銷之情
      形而言，若係因本案訴訟敗訴確定而撤銷該裁定，僅屬因命假扣押以後之情事
      變更而撤銷，尚非該條所謂因自始不當而撤銷，前揭假扣押尚難認有上揭民事
      訴訟法第五百三十一條規定之情形，而得請求賠償上訴人因該假扣押受之損害
      ，是被上訴人聲請假扣押並無任何不當之處，上訴人就訴外人蔡金貴部分，向
      臺灣板橋地方法院起訴請求訴外人蔡金貴（嗣因死亡由繼承人王冠智、甲○○
      承受訴訟）與被上訴人損害賠償，經該院八十二年度簡上字第一三四號民事判
      決亦同此認定，並駁回上訴人之損害賠償之訴確定在案，有該判決附卷可稽，
      是上訴人既未受有損害，亦不符民法第一百七十九條規定之「受有損害」之要
      件。
（三）綜言之，上訴人主張之事實既與民法第一百七十九條規定之要件不符，其本於
      該規定所為之請求，自無可採。
四、按利息不得滾入原本，再生利息，民法第二百零七條第一項前段定有明文。上訴
    人主張之前揭聲明第三、四項之損失為法定利息之損失，上揭規定，自不得再行
    請求利息，則上訴人上揭聲明復請求按百分之五計算之利息，核上揭規定有悖，
    於法不合。
五、上訴人主張臺灣高等法院八十一年度上字第四六二號民事確定判決命其負擔之訴
    訟費用五千五百五十元，係因被上訴人濫訴所致云云。查被上訴人與訴外人蔡金
    貴共同以上訴人為被告提起八十年度訴字第一六二五號請求返還不當得利之訴，
    經本院八十一年二月八日判決被上訴人及訴外人蔡金貴敗訴，被上訴人部分於一
    審確定，被上訴人部分之訴訟費用自應由其負擔；而訴外人蔡金貴提起上訴，經
    臺灣高等法院以八十一年度上字第四六二號判決上訴人部分敗訴，並命上訴人負
    擔訴外人蔡金貴部分勝訴部分之第一、二審訴訟費用確定在案，而上訴人所主張
    之訴外人蔡金貴勝訴部分訴訟費用，即係因其敗訴而應負擔，非惟與被上訴人無
    關，且既受敗訴之判決，自難謂係濫行起訴。
六、綜上所述，上訴人主張被上訴人因聲請法院扣押上訴人之款項而該部分之請求嗣
    敗訴、上訴人提供擔保金，而受有法定利息之利益；及被上訴人與訴外人蔡金貴
    共同提起請求返還不當得利之訴，致訴外人蔡金貴請求之部分，上訴人受敗訴判
    決而應負擔之訴訟費用，為濫行起訴，亦係受有利益，而有不當得利，均無可採
    信。被上訴人抗辯伊未受有利益，上訴人之主張與不當得利之要件不符，堪足採
    信。從而上訴人本於不當得利之法律關係，請求(一)被上訴人應給付二千二百八十
    元，及八十九年十月二十四日民事辯論要旨Ｂ狀繕本送達被上訴人翌日（即八十
    九年十月二十八日）起至清償日，按週年利率百分之五計算之利息；(二)給付三萬
    一千七百六十一元，及本件反訴起訴狀繕本送達被上訴人翌日（即八十三年八月
    十八日）起至清償日止，按週年利率百分之五計算；(三)給付四萬七千三百五十七
    元，及自八十二年四月三十日起至清償日止，按週年利率百分之五計算之利息；
    (四)給付五千五百五十元，及自本件反訴起訴狀繕本送達被上訴人翌日（即八十三
    年十月十九日）起至清償日止，按週年利率百分之五計算之利息，為無理由，不
    應准許，其假執行之聲請亦失所附麗，應併予駁回。原審為上訴人敗訴之判決及
    駁回其假執行之聲請，雖理由不盡相同，惟其結果並無不合。上訴意旨指摘原判
    決不當求予廢棄改判，為無理由，應予駁回。
七、本件事證已臻明確，兩造其餘攻擊防禦方法及舉證，與本判決結果不生影響，無
    贅述必要，併予敘明。
八、據上論結，本件上訴為無理由，依民事訴訟法第四百三十六條之一第三項、第四
    百四十九條第二項、第一項、第三百八十五條第一項前段、第七十八條，判決如
    主文。
中      華      民      國    八十九    年    十一    月    十    日
                                            民事第民二庭審判長法官  丁蓓蓓
                                                              法官  曾部倫
                                                              法官  吳光釗
右為正本係照原本作成
本判決不得上訴。
中      華      民      國    八十九    年    十一    月    十    日
~B法院書記官  呂昆


司法院資訊處製作；財團法人民間司法改革基金會備份。
